【裁判字號】    92,上訴,1557
【裁判日期】    920805
【裁判案由】    偽造文書等
【裁判全文】
臺灣高等法院刑事判決                          九十二年度上訴字第一五五七號
    上  訴  人  臺灣士林地方法院檢察署檢察官
    被      告  丙○○
    選任辯護人  林辰彥  律師
                張凱輝  律師
右上訴人因被告詐欺等案件，不服臺灣士林地方法院九十二年度易緝字第九號，中華
民國九十二年三月二十日第一審判決（起訴案號：臺灣士林地方法院檢察署八十六年
度偵字第九○二三號），提起上訴，本院判決如左：
    主      文
原判決撤銷。
丙○○連續意圖為自己不法之所有，以詐術使人將本人之物交付，處有期徒刑肆月，
如易科罰金以佰元折算壹日；又行使偽造私文書，足以生損害於公眾及他人，處有
期徒刑陸月，如易科罰金，以佰元折算壹日，如附表一、二所示各偽造「甲○○」
之署押及按捺指印部分均沒收。應執行有期徒刑捌月，如易科罰金以佰元折算壹日
，如附表一、二所示各偽造「甲○○」之署押及按捺指印部分均沒收。
    事      實
一、丙○○前犯詐欺罪，經臺灣高雄地方法院於民國八十年八月二十二日以八十年度
    易字第三三七七號判決判處有期徒刑二年六月，併科罰金一萬元，而於八十年十
    月十七日確定，刑期自八十年十月十七日起算，嗣於八十二年三月一日假釋出獄
    並交付保護管束。於假釋期間又犯詐欺罪及侵占罪，分別經臺灣臺北地方法院、
    臺灣花蓮地方法院判決有期徒刑二年六月、四月確定，應執行有期徒刑二年八月
    ，並與前開詐欺案件之假釋後經撤銷，應執行殘刑九月又二十三日部分，接續執
    行，刑期自八十三年四月二十一日起算，嗣又於八十四年八月八日假釋出獄（於
    本案均不構成累犯）。
二、詎丙○○於八十四年八月八日假釋出獄後，仍不知悔改，復基於意圖為自己不法
    所有之概括犯意，先於八十六年八月一日上午某時致電丁○○，因丁○○不在，
    經由家人告知丁○○工作地點之電話後，丙○○再致電予上班中之丁○○，在電
    話中先要丁○○猜猜他是誰，經丁○○說出「李俊毅」之姓名後，丙○○即佯稱
    其即為高中同學「李俊毅」，並訛以其友人「小彬」極需用錢，但其不便外出，
    請丁○○先借錢予其友人，其會隨即匯款入丁○○之帳戶以返還，致丁○○誤以
    為丙○○確為其所稱之「李俊毅」，不疑有他而同意借款。不久，丙○○再致電
    丁○○，佯稱其即為「小彬」，並與丁○○約定取款之時間、地點，再偽冒「小
    彬」之身分前往取款，致使丁○○陷於錯誤而於當日上午十一時五分許交付新臺
    幣（下同）三萬元，嗣丁○○因遲遲未收到丙○○之匯款始知受騙。丙○○得手
    後食髓知味，再於八十六年八月二十七日上午九時三十分許，致電予丁○○，以
    同一手法向丁○○詐借二萬六千元，並與丁○○約於該日上午十時五十分，在臺
    北市○○路○段麥當勞前取款，丁○○心知有詐，旋報警，警並於丙○○依約至
    上址取款時予以逮捕，而未得逞。
三、丙○○於為警逮捕後，在臺北市政府警察局北投分局永明派出所應訊時，為避刑
    責，竟出示其於八十六年二月間，在臺北市某戲院拾獲而據為己有之甲○○身分
    證（侵占遺失物部分未經偵查起訴，已罹追訴權時效），佯稱其為「甲○○」本
    人，並基於偽造署押及行使偽造私文書之犯意，先於附表一編號一、二及附表二
    編號一至三所示之時地，於所示之警訊筆錄、逮捕通知書、自白書上，接續偽造
    甲○○之署押及按捺指印，並持以向警察及偵查之機關行使，復於附表一編號三
    所示之時地，於所示之偵訊筆錄上，偽造甲○○之署押，其中於逮捕通知書上署
    名、按捺指印後，復將該等文書存根聯持交承辦員警收受，表示業已收受警方依
    法逮捕「甲○○」通知之私文書，及出具「甲○○」名義之自白書，表示坦承該
    私文書上所載之詐欺犯行，均足以生損害於甲○○本人及刑事訴追之正確性。嗣
    甲○○經檢察官傳訊時否認犯行，經內政部警政署刑事警察局鑑定指紋後，始知
    上情。
四、案經臺北市政府警察局北投分局報告臺灣士林地方法院檢察署檢察官偵查起訴。
    理      由
一、右揭犯罪事實，業據被告丙○○於原審及本院調查、審理時自白不諱，核與被害
    人丁○○、甲○○於警訊、偵查中所述相符（見八十六年度偵字第九○二五號卷
    第八、九、二二頁，八十六年度偵字第一一九四八號卷第四二、四三頁）。此外
    復有被告之自白書、八十六年八月二十七日第一次、第二次臺北市政府警察局北
    投分局永明派出所警訊筆錄、逮捕通知書二份、八十六年八月二十八日台灣士林
    地方法院檢察署檢察官訊問筆錄、內政部警政署刑事警察局八十六年十月二十二
    日局紋字第五五七鑑定書在卷可稽（見八十六年度偵字第一一九四八號卷第四至
    八頁、第十七至二十頁、第二四、二五頁，八十六年度偵字第九○二五號卷第十
    四頁），自足被告之自白與事實相符。本件事證明確，被告犯罪行為已經證明，
    應依法論科。
二、查被告為警查獲後，於附表二編號二、三所示逮捕通知書上偽造「甲○○」署名
    、按捺指印，復將該等文書存根聯持交承辦員警收受，足以表示「甲○○」業遭
    逮捕，並收受逮捕通知書，該逮捕通知書已具備私文書之性質，自足以生損害於
    甲○○及偵查之正確性；而被告出具附表二編號一所示之自白書，並於其上偽造
    「甲○○」署名、按捺指印，復將該文書持交員警以行使，足以表示「甲○○」
    對於上載之犯罪事承坦不諱，亦屬私文書無訛，足以生損害於甲○○及偵查之正
    確性。核被告丙○○所為，其中向丁○○詐欺財物得逞部分，係犯刑法第三百三
    十九條第一項之詐欺取財罪、第二次詐欺未得逞部分，則係犯同法第三百三十九
    條第三項、第一項之詐欺取財未遂罪，另於筆錄上偽造「甲○○」署押及按捺指
    印部分，係犯同法第二百十七條第一項之偽造署押罪，偽以「甲○○」名義製作
    自白書及收受逮捕通知書部分，係犯同法第二百十六條、第二百十條行使偽造私
    文書罪，該部分文書上偽造「甲○○」署押，則為偽造私文書之一部，不另論罪
    。被告雖於八十六年八月二十七日上午九時三十分許二度向被害人丁○○著手於
    詐欺取財之犯行，惟於尚未詐得款項之際，即經警查獲，而未得逞，其犯罪尚屬
    未遂，公訴人認此部分為詐欺既遂，尚有未洽，然此僅涉及犯罪階段認定有誤，
    不生變更起訴法條之問題。被告多次於附表一所示編號一至二，及附表二編號一
    至三所示各該次偽造署押及行使偽造私文書行為，因係被告為求逃避刑責，而本
    於單一犯意接續進行，於同一時、地，以實現一犯罪構成要件之單一行為，均為
    接續犯，應論以單純一罪。而被告冒「甲○○」之名，書立如附表二編號一所示
    之自白書及出具附表二編號二、三所示之逮捕通知書，並持交警方以行使，足生
    損害於甲○○及檢、警機關偵查犯罪之正確性部分，其偽造私文書之低度行為為
    行使之高度行為所吸收，不另論罪。又被告所犯二次詐欺犯行，均時間緊接，手
    段雷同，所犯罪名相同，顯係出於概括之犯意反覆為之，為連續犯，應依刑法第
    五十六條之規定以詐欺既遂一罪論，並依法加重其刑。又被告所犯上開偽造署押
    罪及行使偽造私文書罪間，有方法結果之牽連關係，屬裁判上一罪，應依牽連犯
    之規定從一重之行使偽造私文書罪處斷。被告上開如附表二所示之行使偽造私文
    書犯行部分，雖未據檢察官起訴，惟此部分之犯行與公訴人已起訴且經本院論罪
    之偽造署押罪有牽連犯之裁判上一罪關係，而為起訴效力所及，本院自得併予審
    理。被告所犯上開連續詐欺取財罪及行使偽造私文書罪，犯意各別，罪名有異，
    應分論併罰。又按「假釋中因故意更犯罪，受有期徒刑以上刑之宣告者，撤銷其
    假釋」、「前項犯罪，．．．其判決確定在假釋期滿後者，於確定後六個月以內
    ，撤銷之」，刑法第七十八條第一項、第二項定有明文。查被告前犯詐欺罪，經
    臺灣高雄地方法院於八十年八月二十二日以八十年度易字第三三七七號判決判處
    有期徒刑二年六月，併科罰金一萬元，而於八十年十月十七日確定，刑期自八十
    年十月十七日起算，嗣於八十二年三月一日假釋出獄並交付保護管束。於假釋期
    間又犯詐欺罪及侵占罪，分別經臺灣臺北地方法院、臺灣花蓮地方法院判決有期
    徒刑二年六月、四月確定，並定應執行有期徒刑二年八月，並與前開詐欺案件之
    假釋後經撤銷，應執行殘刑九月又二十三日部分，接續執行，刑期自八十三年四
    月二十一日起算（原判決誤載為八十三年四月二十日，應予更正），嗣又於八十
    四年八月八日假釋出獄等情，有臺灣高等法院檢察署刑案記錄簡覆表及本院被告
    全國前案紀錄表各一份在卷可稽。其於八十四年八月八日假釋出獄後之假釋期間
    ，再故意犯本件之罪，且受有期徒刑以上刑之宣告者，依前開條文規定，其上開
    假釋於本案判決確定後六個月以內應撤銷，依上，其上開徒刑即尚未執行完畢，
    檢察官認於八十三年一月二十二日即執行完畢，並認本件構成累犯，尚有誤會。
三、公訴意旨另以：被告丙○○先後於八十五年十二月某日、八十六年三月間及八十
    六年六月某日，分別在臺中市太平洋百貨公司附近、豐原市太平洋百貨公司及臺
    中縣東勢鎮某醫院附近，以同一手法，各向被害人林玉如、陳小姐、黃佩真詐取
    三萬二千元、二萬八千元及二萬八千元，亦認被告涉犯詐欺取財罪嫌。惟按犯罪
    事實，應依證據認定之，無證據不得推定其犯罪事實。又被告之自白，不得作為
    有罪判決之唯一證據，仍應調查其他必要證據，以察其是否與事實相符，刑事訴
    訟法第一百五十四條、第一百五十六條第二項分別定有明文。本件被告雖曾於偵
    查中或原審審理中自白此部分之犯行，惟於本院審理時，除關於被害人黃佩真部
    分仍未予否認外，對於另二被害人部分犯行則予以否認，辯稱：寫自白書時，警
    察說不可能只有四件等語，渠方隨便編造亦有上開詐欺犯行等語。經查，前揭公
    訴意旨所述詐欺犯行，遍查卷內足資用以認定被告犯罪之證據僅有被告之自白，
    除此之外全無其他證據足堪佐證被告自白是否與事實相符，即便是被害人之指述
    亦付之闕如，經本院勘驗扣案畢業紀念冊，並無「林玉如」其人，即傳喚與之相
    似之「乙○○」二人到庭調查結果，據證人乙○○分別陳稱並無遭人詐取財物之
    情事，另黃佩真部分經傳喚未到，惟亦具狀否認知悉其事，是依前揭說明，本院
    自不得僅以被告自白即遽為被告不利之認定，且卷內復無查其他積極事據足資證
    明被告有此犯行，自難認被告有上開詐欺行為，然因檢察官認此與已起訴部分，
    有連續犯裁判上一罪之關係，爰不另為無罪之諭知。
四、原審對被告論罪科刑，固非無見。惟查：(一)被告冒用甲○○名義，分別在附表二
    編號二、三所示之逮捕通知書偽造「甲○○」署名、按捺指印部分，應構成刑法
    第二百十六條、第二百十條之行使偽造私文書罪，且均為起訴效力所及，原審均
    漏未予以論罪科刑，已有違誤。(二)又原判決認定如附表一編號一所示之警訊筆錄
    上僅有七枚偽造之指印，經本院查核，實際上應有二十一枚偽造之指印，是原審
    判決此部分之認定亦與事實不符。(三)被告所犯之詐欺取財罪，僅被害人丁○○部
    分可為有罪之認定，而原判決另認被告就被害人林玉如、黃佩真部分，亦應負詐
    欺取財罪之罪責，實屬未洽。是公訴人僅以被告已有如前所述之前案紀錄，明顯
    素行不良不知悔改，而未斟酌本案之犯罪情節，即指摘原判決量刑過輕，雖無理
    由，惟原審判決既有前揭可議，自應由本院依法撤銷改判。爰審酌被告年輕力壯
    ，不思正途營生，竟以詐騙之手法騙取財物，為警查獲後，為逃避刑責，行使偽
    造私文書及偽造他人署押之犯罪動機、於假釋期間內，不思悛悔，再度犯罪，及
    其犯罪之目的、手段、對被害人及國家、社會法益所生之危害，及其犯罪後坦承
    犯行，已與被害人丁○○成立和解，賠償丁○○損害（此有和解書在卷可參），
    態度良好等一切情狀，就其所犯二罪，分別量處如主文第二項所示之刑，並定應
    執行刑，再被告行為後，刑法第四十一條業於九十年一月十日修正公布，同年月
    十二日生效，舊法規定犯最重本刑三年以下有期徒刑以下之刑之罪，而受六個月
    以下有期徒刑或拘役之宣告，因身體、教育、職業、家庭之關係或其他正當事由
    ，執行顯有困難者，得易科罰金，修正後刑法第四十一條第一項規定，凡犯最重
    本刑五年以下有期徒刑以下之刑之罪，而受六個月以下有期徒刑或拘役之宣告，
    均得易科罰金，比較新舊法之規定，以修正後之新法有利於行為人，自應依刑法
    第二條第一項前段規定，適用裁判時之新法，並均諭知易科罰金之折算標準。
五、被告於如附表一、二所示之文書上，所偽造之「甲○○」簽名及捺印之指印，應
    依刑法第二百十九條，不問屬於犯人與否，均應沒收。至被告所偽造如附表二編
    號一至三所示之自白書、逮捕通知書，業據被告行使交付警方，而非被告所有，
    自無從諭知沒收，附此敘明。扣案之畢業紀念冊八本，雖為被告所有，然並無積
    極證據足以證明係供被告向丁○○實施詐欺犯罪行為所用之物，爰不予宣告沒收
    ，附此敘明。
據上論斷，應依刑事訴訟法第三百六十九條第一項前段、第三百六十四條、第二百九
十九條第一項前段，刑法第二條第一項前段、第五十六條、第五十五條、第三百三十
九條第一項、第二百十六條、第二百十條、第二百十七條第一項、第二百十九條、第
四十一條第一項前段、第五十一條第五款，罰金罰鍰提高標準條例第一條前段、第二
條判決如主文。
本案經檢察官張啟彬到庭執行職務
中    華    民    國      九十二      年      八      月       五       日
                            臺灣高等法院刑事第十九庭
                                審判長法  官  許  國  宏
                                      法  官  洪  光  燦
                                      法  官  林  勤  純
右正本證明與原本無異。
如不服關於偽造文書部分之判決，應於收受送達後十日內向本院提出上訴書狀，其未
敘述上訴之理由者並應於提起上訴後十日內向本院補提理由書狀（均須按他造當事人
之人數附繕本）。
詐欺取財罪部分不得上訴。
                                      書記官  葉  瑩  庭
中    華    民    國      九十二      年      八      月       六       日
附錄：本案論罪科刑法條全文
刑法第三百三十九條
意圖為自己或第三人不法之所有，以詐術使人將本人或第三人之物交付者，處五年以
下有期徒刑、拘役或科或併科一千元以下罰金。
以前項方法得財產上不法之利益或使第三人得之者，亦同。
前二項之未遂犯罰之。
刑法第二百十七條
偽造印章、印文或署押，足以生損害於公眾或他人者，處三年以下有期徒刑。
盜用印章、印文或署押，足以生損害於公眾或他人者，亦同。
中華民國刑法第二百一十六條
行使第二百十條至第二百十五條之文書者，依偽造、變造文書或登載不實
事項或使登載不實事項之規定處斷。
中華民國刑法第二百一十條
偽造、變造私文書，足以生損害於公眾或他人者，處五年以下有期徒刑。
附表一：被告丙○○所偽造之「甲○○」署押及按捺指印一欄表：
┌───┬────────┬─────────┬────────────┐
│編號  │    文    件    │偽  造  之  署  押│    備            註    │
├───┼────────┼─────────┼────────────┤
│一    │臺北市政府警察局│簽名一枚、指印二十│八十六年八月二十七日    │
│      │北投分局永明派出│一枚              │地點：臺北市政府警察局北│
│      │所第一次警訊筆錄│                  │投分局永明派出所        │
├───┼────────┼─────────┼────────────┤
│二    │臺北市政府警察局│簽名一枚、指印六枚│八十六年八月二十七日下午│
│      │北投分局永明派出│                  │七時三十分許            │
│      │所第二次警訊筆錄│                  │地點：同右              │
├───┼────────┼─────────┼────────────┤
│三    │偵訊筆錄        │簽名一枚          │八十六年八月二十八日上午│
│      │                │                  │十一時四十分許          │
│      │                │                  │地點：臺灣士林地方法院檢│
│      │                │                  │察署                    │
└───┴────────┴─────────┴────────────┘
附表二：
┌───┬────────┬─────────┬────────────┐
│編號  │    文    件    │偽  造  之  署  押│    備            註    │
├───┼────────┼─────────┼────────────┤
│一    │自白書          │簽名一枚、指印九枚│八十六年八月二十七日    │
│      │                │                  │地點：臺北市政府警察局北│
│      │                │                  │投分局永明派出所        │
├───┼────────┼─────────┼────────────┤
│二    │臺北市政府警察局│簽名一枚、指印一枚│八十六年八月二十七日    │
│      │北投分局逮捕通知│                  │地點：同右              │
│      │書（通知本人）  │                  │                        │
├───┼────────┼─────────┼────────────┤
│三    │臺北市政府警察局│簽名一枚、指印二枚│八十六年八月二十七日    │
│      │北投分局逮捕通知│                  │地點：同右              │
│      │書（通知親屬）  │                  │                        │
└───┴────────┴─────────┴────────────┘


司法院資訊處製作；財團法人民間司法改革基金會備份。
